高雄高等行政法院裁定　　　　　　　　　　　　　九十三年度停字第四○號
　聲　請　人　　甲○○
　　　　　　　　乙○○
　　　　　　　　丙○○
　　　　　　　　丁○○
　　　　　　　　戊○○
　　　　　　　　己○○
　　　　　　　　庚○○
　　　　　　　　辛○○
　　　　　　　　壬○○
　　　　　　　　癸○○
　　　　　　　　子○○
　　　　　　　　丑○○
　　　　　　　　寅○○
　　共同代理人　紀錦隆律師
　　　　　　　　郭寶蓮律師
　　相　對　人　內政部
　　代　表　人　卯○○部長
右當事人間因土地徵收事件，聲請人聲請停止執行。本院裁定如左：
    主  文
聲請駁回。
聲請程序費用由聲請人負擔。
　　理  由
一、按原處分或決定之執行，不因提起行政訴訟而停止。必其執行將發生難於回復之
    損害，且有急迫情事者，行政法院始得依職權或依聲請裁定停止執行，此觀行政
    訴訟法第一百十六條第一項、第二項規定自明。所謂「原處分或決定之執行，將
    發生難於回復之損害，且有急迫情事」，係指須有避免難以回復損害之急迫必要
    性；而所謂「難於回復之損害」係指其損害不能回復原狀，或不能以金錢賠償，
    或在一般社會通念上，如為執行可認達到回復困難之程度而言。
二、本件聲請意旨略以：緣屏東縣琉球鄉公所（下稱需用土地人）為興辦琉球風景特
    定區計畫墓二用地及連外工程，需用聲請人等人所有坐落屏東縣琉球鄉○○段三
    四之一地號等十一筆，面積二．四七九一二六公頃之土地（下稱系爭土地），乃
    檢附徵收土地計畫書及圖等有關資料，由屏東縣政府報經相對人以民國（下同）
    九十二年十一月十四日台內地字第○九二○○七一二九八號函核准徵收，及一併
    徵收其土地改良物，並交由屏東縣政府以九十二年十一月十四日屏府地徵字第○
    九二○一九八四六五號公告，並發函通知聲請人；公告期滿後，雖聲請人拒領補
    償費，但屏東縣政府仍將相關補償費辦理提存於專戶完畢。聲請人不服，向行政
    院提起訴願，遭決定駁回，遂提起行政訴訟，業經鈞院九十三年度訴字第七一五
    號受理在案。然而，系爭土地為山坡地，其上有聲請人之祖墳存在，而需用土地
    人不但未經任何環境評估及擬具水土保持計畫，且在未通知聲請人遷葬祖墳之情
    形下，貿然在土地上剷除林木，開挖道路，若不停止執行，非但使聲請人祖墳遭
    到破壞之情形益加嚴重，且將引發土石流、地層下陷、淹水等重大災害之急迫情
    事，尤其會造成聲請人祖墳涉及之地理、風水難予回復原狀之損害，抑且，系爭
    土地一旦整地完成，開始作公墓使用，任人埋葬，若日後撤銷徵收，亦將發生遷
    葬之糾葛，而難予回復，爰依行政訴訟法第一百十六條第二項規定，聲請於鈞院
    九十三年度訴字第七一五號裁判確定前，相對人應停止其九十二年十一月十四日
    台內地字第○九二○○七一二九八號函之執行等語。
三、按「直轄市、縣（市）及鄉（鎮、市）主管機關，得分別設置下列殯葬設施：．
    ．三、鄉（鎮、市）主管機關：公墓、骨灰（骸）存放設施。」「依本條例規定
    設置或擴充之公立殯葬設施用地屬私有者，經協議價購不成，得依法徵收之。」
    為殯葬管理條例第五條第一項第三款及第十一條所規定。又「國家因公益需要，
    興辦其他依法得徵收土地之事業，得徵收私有土地；．．。」「申請徵收土地或
    土地改良物，應由需用土地人擬具詳細徵收計畫書，並附具徵收土地圖冊或土地
    改良物清冊及土地使用計畫圖，送由核准徵收機關核准，並副知該管直轄市或縣
    （市）主管機關。」「徵收土地或土地改良物，由中央主管機關核准之。」「被
    徵收土地或土地改良物之所有權人，對於其土地或土地改良物之權利義務，於應
    受之補償費發給完竣時終止。」「直轄市或縣（市）主管機關應於國庫設立土地
    徵收補償費保管專戶，保管因受領遲延、拒絕受領或不能受領之補償費，不適用
    提存法之規定。．．未受領之徵收補償費，依第一項規定繳存專戶保管時，視同
    補償完竣。」為土地徵收條例第三條第一項、第十三條、第十四條、第二十一條
    第一項、第二十六條第一項及第三項所明定。經查，本件因琉球鄉公所為辦理琉
    球風景特定區計畫第二公墓工程，需用系爭土地，乃檢附徵收計畫書及圖等有關
    資料，由屏東縣政府報經相對人以九十二年十一月十四日台內地字第○九二○○
    七一二九八號函核准徵收，及一併徵收其土地改良物，交由屏東縣政府以九十二
    年十一月十四日屏府地徵字第○九二○一九八四六五號公告及通知聲請人，嗣於
    公告期滿，因聲請人拒領補償費，屏東縣政府已將各該補償費繳存專戶完竣等情
    ，為聲請人代理人紀錦隆律師於本院調查時陳述在卷，並有屏東縣政府九十二年
    屏府地徵字第○九二○一九八四六五號函附卷可憑，自堪認定。而聲請人聲請停
    止相對人本件徵收處分之執行，無非以：(1)系爭土地倘供公墓使用，日後將發生
    遷葬之糾紛而有難於回復之損害。(2)系爭土地為山坡地，在未經環境評估及擬具
    水土保持之情形下，若予以剷除林木加以整地，將引發土石流、地層下陷、淹水
    等重大災害。(3)系爭土地上有聲請人之祖墳存在，然需用土地人並未通知聲請人
    遷葬，即剷除土地上林木、開挖道路，已發生破壞聲請人祖墳之急迫情事，並將
    使聲請人之祖墳原有之地理、風水發生難於回復之損害等語，為其論據。然查，
    系爭土地之所以應作公墓使用，係因其都市計畫分區使用編定為公墓用地所肇致
    ，並非因本件徵收處分所造成；換言之，本件徵收處分之法律效果僅在於用地之
    取得，至其應供公墓使用，係源自於系爭土地之都市計畫使用分區編定為公墓用
    地所使然，因此，聲請人所稱系爭土地將發生供公墓使用之損害，即非因本件徵
    收處分所造成，故縱令停止原處分之執行，也不能改變系爭土地為公墓用地之事
    實，從而原處分自無應予停止執行之急迫必要；至所稱日後將有遷葬糾紛等情，
    亦非難於回復原狀或不能以錢賠償之損害。又聲請人主張本件未依規定完成環境
    影響評估及擬具水土保持計畫，若逕行整地，將引發土石流、地層下陷及淹水云
    云，經查，此部分僅依聲請人提出之現場照片並不足以釋明該事實，即難認有無
    法回復損害之急迫情事。又關於聲請人主張本件需用土地人未通知其遷葬祖墳即
    在土地上剷除林木，開挖道路，致破壞聲請人祖墳乙節，經查，本件需用土地人
    是否有如聲請人所稱未通知其遷葬祖墳之情形，聲請人不僅未提出得以即時調查
    之證據以資釋明，且依其提出之照片觀之，現場有墳墓設施一座，並無未經遷葬
    而遭破壞之情形，故縱令該墳墓設施為聲請人所有，聲請人並無不及遷移可言，
    難認有急迫情事。至所稱祖墳之地理、風水乙節，則為聲請人主觀之個人情感，
    客觀上難謂必有損害。尤其依土地徵收條例第二十九條規定：「徵收範圍內應行
    遷葬之墳墓，需用土地人應申請當地墳墓主管機關依墳墓設置管理條例（九十一
    年七月十七日修正公布為殯葬管理條例）規定辦理，並將情形詳細記載列冊，報
    請直轄市或縣（市)政府備案。」及殯葬管理條例第三十五條、第三十六條及第
    二十七條規定：「依法設置之墳墓，因情事變更致有妨礙軍事設施、公共衛生、
    都市發展或其他公共利益之虞，經直轄市、縣（市）主管機關轉請目的事業主管
    機關認定屬實者，應予遷葬。但經公告為古蹟者，不在此限。前項應行遷葬之墳
    墓，應發給遷葬補償費；其補償基準，由直轄市、縣（市）主管機關定之。」「
    依法應行遷葬之墳墓，直轄市、縣（市）主管機關應於遷葬前先行公告，限期自
    行遷葬，並應以書面通知墓主，及在墳墓前樹立標誌。但無主墳墓，不在此限。
    前項期限，自公告日起，至少應有三個月之期間。墓主屆期未遷葬者，除有特殊
    情形提出申請，經直轄市、縣（市）主管機關核准延期者外，視同無主墳墓，依
    第二十七條規定處理之。」「直轄市、縣（市）或鄉（鎮、市）主管機關對其公
    立公墓內或其他公有土地上之無主墳墓，得經公告三個月確認後，予以起掘為必
    要處理後，火化或存放於骨灰（骸）存放設施。」可知聲請人可以自行遷葬其祖
    墳，不僅無急迫情事，亦不致生難於回復之損害；而倘若該祖墳最終係由主管機
    關處理，亦是聲請人自行選擇之結果，難謂係原處分之執行造成之損害，況無論
    如何，聲請人之祖墳均有安置之處所，事後並非難於回復或不能以金錢補償，核
    與難於回復損害之要件不符。綜上所述，聲請人聲請停止相對人九十二年十一月
    十四日台內地字第○九二○○七一二九八號函核准徵收系爭土地之行政處分，核
    與行政訴訟法第一百十六條第二項規定要件不符，從而其聲請不應准許，應予駁
    回。
四、依行政訴訟法第一百零四條、民事訴訟法第九十五條、第七十八條、第八十五條
    第一項前段，裁定如主文。
中　　　華　　　民　　　國    九十三　　年　    十一　　月　　　九　　　日
                              高雄高等行政法院第一庭
                                          審判長法官　  楊惠欽
                                          法      官　  戴見草
                                          法      官　  簡慧娟
右為正本係照原本作成。
如不服本裁定，應於裁定送達後十日內以書狀敘明理由，經本院向最高行政法院提出
抗告（須按對造人數附具繕本）；並應預繳送達用掛號郵票六份（每份三十四元）。
中　　　華　　　民　　　國    九十三　　年　    十一　　月　　　九　　　日
                                          法院書記官    楊曜嘉
